ACORDAO-COMPLETO-2414839

ACÓRDÃO 12460/2020 ATA 40/2020 - PRIMEIRA CÂMARA

VISTOS, relatados e discutidos estes autos de tomada de contas especial instaurada pelo Fundo Nacional de Desenvolvimento da Educação (FNDE) , em desfavor de Adamor Aires de Oliveira, ex-prefeito Municipal de Santa Luzia do Pará/PA, em razão da constatação de sobrepreço na contratação de pessoa jurídica para fornecimento de gêneros alimentícios oriundos da agricultura familiar no âmbito do Programa Nacional de Alimentação Escolar - PNAE (exercício 2015) ,
ACORDAM os Ministros do Tribunal de Contas da União, reunidos em sessão da 1ª Câmara, ante as razões expostas pelo Relator, em:
9.1. considerar o sr. Adamor Aires de Oliveira, nos termos do art. 12, § 3º, da Lei 8.443/1992, revel em relação à citação promovida por este Tribunal, dando-se prosseguimento ao processo;
9.2. julgar, com fundamento nos arts. 1º, inciso I, 16, inciso III, alínea "c", 19 e 23, inciso III, da Lei 8.443, de 16 de julho de 1992, irregulares as contas de Adamor Aires de Oliveira, condenando-o ao pagamento das quantias abaixo especificadas, fixando-lhe o prazo de quinze dias, a contar da notificação, para que seja comprovado, perante o tribunal (art. 214, inciso III, alínea "a", do Regimento Interno) , o recolhimento da dívida aos cofres do Fundo Nacional de Desenvolvimento da Educação, atualizada monetariamente e acrescida dos juros de mora calculados a partir das datas de ocorrência indicadas até a data do efetivo recolhimento, na forma prevista na legislação em vigor;
	Data de ocorrência
	Valor (R$) 

	05/10/2015
	44.600,00

	06/11/2015
	65.020,00

9.3. aplicar ao responsável, com fundamento no art. 57 da Lei 8.443/92, multa no valor de R$ 10.000,00 (dez mil reais) , fixando-lhe o prazo de quinze dias, a contar da notificação, para comprovar, perante o Tribunal, nos termos do art. 214, inciso III, alínea "a", do RI/TCU, o recolhimento da referida quantia ao Tesouro Nacional, atualizada monetariamente desde a data deste Acórdão até a do efetivo recolhimento, se for paga após o vencimento, na forma da legislação em vigor;
9.4. autorizar, desde logo, nos termos do art. 28, inciso II, da Lei 8.443/92, a cobrança judicial das dívidas caso não atendida as notificações; 
9.5. remeter cópia deste acórdão à Procuradoria da República no Estado do Pará, nos termos do art. 16, § 3º, da Lei 8.443/1992, para adoção das medidas cabíveis; e
9.6. dar ciência desta deliberação ao responsável.

Tomada de contas especial instaurada pelo Fundo Nacional de Desenvolvimento da Educação (FNDE) em razão da constatação de sobrepreço na contratação de pessoa jurídica para fornecimento de gêneros alimentícios oriundos da agricultura familiar no âmbito do Programa Nacional de Alimentação Escolar  PNAE (exercício 2015).

Primeira Câmara

Município de Santa Luzia do Pará/PA.

3. Responsável: Adamor Aires de Oliveira (CPF XXX.940.152-XX).

13.1. Ministros presentes: Walton Alencar Rodrigues (Presidente) e Bruno Dantas.
13.2. Ministros-Substitutos convocados: Augusto Sherman Cavalcanti (Relator) e André Luís de Carvalho.

ACORDAO-COMPLETO-2524142

Acórdão 1526/2022 - Primeira Câmara

ACORDAO-COMPLETO-2560373

Acórdão 9163/2022 - Primeira Câmara

AUGUSTO SHERMAN

A SecexTCE elaborou a instrução de mérito à peça 50, transcrita a seguir, a qual recebeu a aprovação dos dirigentes daquela unidade técnica.
"INTRODUÇÃO
1.	Versam os autos acerca de tomada de contas especial instaurada pelo FNDE, em desfavor do Sr. Adamor Aires de Oliveira (CPF XXX.940.152-XX) , ex-prefeito Municipal de Santa Luzia do Pará/PA (gestão 2013/2016) , em face da constatação de sobrepreço na contratação de pessoa jurídica para fornecimento de gêneros alimentícios oriundos da agricultura familiar, quanto aos recursos repassados ao Município de Santa Luzia do Pará/PA no âmbito do Programa Nacional de Alimentação Escolar - PNAE (exercício 2015) , vigente de 1/1/2015 a 31/12/2015, cujo prazo final para a apresentação da prestação de contas expirou em 1/4/2016 (peça 2) .
2.	Por outro lado, ressalta-se que o PNAE/2015 teve por objetivo 'contribuir para o crescimento e o desenvolvimento biopsicossocial, a aprendizagem, o rendimento escolar e a formação de práticas alimentares saudáveis dos alunos, por meio de ações de educação alimentar e nutricional e da oferta de refeições que cubram as suas necessidades nutricionais durante o período letivo', conforme art. 3° da Resolução CD/FNDE nº 26, de 17 de junho de 2013 (peça 27, p. 3) .
HISTÓRICO
3.	O presente processo foi objeto de instrução preliminar no âmbito desta unidade técnica (peça 29) , a qual concluiu pela necessidade de realização da citação do Sr. Adamor Aires de Oliveira. A mencionada proposta de encaminhamento contou com a anuência do Diretor e do Secretário desta unidade (peças 30 e 31) , tendo sido a mencionada citação autorizada por delegação de competência do Relator deste feito, Ministro-Substituto Augusto Sherman Cavalcanti.
4.	A aludida citação foi levada a cabo por meio do Ofício 0266/2019-TCU/Secex-TCE (peça 33) , tendo como endereço de destino o domicílio do responsável que consta da base de dados da Receita Federal (peça 32) , o qual foi recebido em 8/2/2019, conforme atesta o AR respectivo (peça 34) . Salienta-se que o responsável solicitou prorrogação de prazo para a apresentação das suas alegações de defesa (peças 35 e 36) , tendo sido tal pleito deferido dentro dos limites previstos na delegação de competência do relator, por 15 (quinze) dias, contados a partir do dia 26/3/2019, terminando o prazo final para a defesa no dia 9/4/2019. Tudo isso está demonstrado na tabela a seguir:

	Comunicação: Ofício 0266/2019-TCU/Secex-TCE (peça 33) .
Data da Expedição: 28/1/2019.
Data da Ciência: 8/2/2019 (peça 53) .
Nome Recebedor: Ademilza Oliveira (RG 2416660) .
Observação: Ofício enviado para o endereço do responsável que consta da base de dados da Receita Federal (peça 32) .
Fim do prazo para a defesa: 9/4/2019 (incluindo a prorrogação concedida) .

5.	Por oportuno, cabe ressaltar que o responsável foi citado em função não comprovação da boa e regular aplicação dos recursos federais repassados ao município de Santa Luzia do Pará/PA, no âmbito do PNAE/2015, em razão de sobrepreço na contratação de pessoa jurídica para fornecimento de gêneros alimentícios oriundos da agricultura familiar, conforme detalhado na instrução preliminar (peça 29, p. 4-5) , em razão da irregularidade e da conduta comissiva especificadas a seguir:
a)	 realizar a CITAÇÃO do Sr. Adamor Aires de Oliveira (CPF XXX.940.152-XX) , ex-prefeito Municipal de Santa Luzia do Pará/PA (gestão 2013/2016) , uma vez que, em face da não demonstração da boa e regular aplicação dos recursos federais recebidos à conta do PNAE/2015, com fundamento nos arts. 10, § 1º, e 12, inciso II, da Lei 8.443/1992, c/c o art. 202, inciso II, §1º, do Regimento Interno do TCU, para que, no prazo de quinze dias, a contar do recebimento do ofício citatório, apresente alegações de defesa quanto à ocorrência abaixo indicada, em razão da conduta especificada, e/ou recolha, aos cofres do FNDE, as importâncias abaixo indicadas, atualizadas monetariamente a partir das respectivas datas até o efetivo recolhimento, abatendo-se, na oportunidade, as quantias eventualmente ressarcidas, na forma da legislação em vigor:
Irregularidade: Não comprovação da boa e regular aplicação dos recursos federais repassados ao município de Santa Luzia do Pará/PA, no âmbito do PNAE/2015, em razão de sobrepreço na contratação de pessoa jurídica para fornecimento de gêneros alimentícios oriundos da agricultura familiar;
	Data de Ocorrência
	Valor Original (R$) 

	05/10/2015
	44.600,00

	06/11/2015
	65.020,00

          Valor atualizado do débito (sem juros) em 19/11/2018: R$ 127.407,46 (peça 28) .
	
	Responsável: Sr. Adamor Aires de Oliveira (CPF XXX.940.152-XX) , ex-prefeito Municipal de Santa Luzia do Pará/PA (gestão 2013/2016) ;
	Conduta: Não demonstrar a boa e regular aplicação dos recursos federais recebidos à conta do PNAE/2015, em razão de conduta comissiva quanto ao sobrepreço na contratação de pessoa jurídica para fornecimento de gêneros alimentícios oriundos da agricultura familiar;
	Dispositivos violados: art. 37, caput, c/c o art. 70, parágrafo único, da Constituição da República Federativa do Brasil, art. 93 do Decreto-lei 200/1967; art. 66, caput, do Decreto 93.872/1986; art. 24, § 1°, da Resolução CD/FNDE nº 26, de 17 de junho de 2013 (peça 27, p. 12) ;
	Evidências: Relatório de Fiscalização da CGU nº 201602542 (peça 12, p. 7) , Parecer n° 3697/2017-DAESP/COPRA/CGCAP/ DIFIN (peça 13, p. 1-2) e Relatório de TCE 579/2017 - DIREC/COTCE/CGCAP/DIFIN-FNDE/MEC (peça 20) ;
6.	Posteriormente, o Sr. Adamor Aires de Oliveira apresentou alegações preliminares de defesa e solicitou prorrogação de prazo para uma eventual complementação da sua defesa (peça 36) , peça esta que será objeto de análise na sessão 'EXAME TÉCNICO' da presente instrução.
7.	Entretanto, em que pese a citação ter sido efetuada em forma válida, conforme atestam as peças 32, 33 e 34 dos autos, tendo inclusive o responsável comparecido voluntariamente aos autos para solicitar a prorrogação do prazo para a defesa (peças 35 e 36) , pleito este deferido nos termos da peça 37, esgotou-se o prazo adicional concedido sem que fosse apresentada a complementação das suas alegações de defesa, e tampouco foi recolhido o débito que lhe foi imputado.
8.	Estando os autos à espera da elaboração da instrução de mérito, foi verificada a existência do Despacho DAESP nº 1152496, de 12/12/2018 (peça 38, p. 1) , no SiGPC, mediante o qual o FNDE informou o seguinte:
2.	A execução do Programa e a prestação de contas foram, respectivamente, objeto de acompanhamento e análise por parte do Conselho de Alimentação Escolar - CAE, a quem compete receber e analisar a prestação de contas enviada pela Entidade Executora, de acordo com os normativos vigentes.
3.	A execução do referido Programa foi fiscalizada pela CGU, atual Ministério da Transparência, Fiscalização e Controladoria-Geral da União, conforme o Relatório de Fiscalização n° 201602542 OS 201601982, recomendações contidas no Sistema Monitor.
4.	O Parecer emitido pelo CAE é pela aprovação.
5.	Pelo exposto, e tendo em vista os normativos que regulamentam o programa, para que a respetiva prestação de contas seja concluída, é indispensável a verificação da área técnica quanto ao cumprimento do objeto e do objetivo do programa. Assim, envie-se esta prestação de contas à DIRAE para a emissão de Parecer Técnico em conformidade com o art. 3° da Resolução CD/FNDE n° 2 de 18 de janeiro de 2012.
6.	Nesses termos, procedam-se às demais providências, inclusive, com os devidos registros no Sistema de Gestão da Prestação de Contas - SiGPC.
9.	Em face disso, foi elaborada uma nova instrução preliminar (peça 40) , a qual concluiu pela necessidade de realização de diligência ao FNDE, para obter cópia da Nota Técnica a ser expedida em face da análise da referida prestação de contas, acompanhada de informações sobre a pertinência e a possibilidade de os documentos oferecidos servirem de subsídio ao exame de mérito por parte do TCU. A mencionada proposta de encaminhamento contou com a anuência do Diretor e do Secretário desta unidade (peças 41 e 42) , tendo sido a mencionada citação autorizada mediante Despacho do Relator deste feito, Ministro-Substituto Augusto Sherman Cavalcanti (peça 43) .
10.	A aludida diligência foi efetuada por meio do Ofício 4460/2020-TCU/Seproc (peça 45) , o qual foi recebido pelo FNDE em 27/2/2020 (peça 46) e respondido por meio das peças 47 e 48.
11.	Ocorre que, ao responder a diligência, o FNDE informou ter havido uma abertura indevida do processo de prestação de contas, o que fez com que não houvesse fatos novos que ensejassem a emissão da Nota Técnica solicitada, conforme se observa pelo trecho transcrito a seguir (peça 47, p. 2) :
2. Todavia, ao analisar a documentação que compõe o Processo nº 23034.048652/2018-71, identificamos que não houve a ocorrência de fatos novos que ensejassem a emissão de nota técnica por esta Autarquia. Ocorreu, de fato, a abertura indevida deste processo de prestação de contas bem como a alteração inadequada da situação da prestação de contas no Sistema de Gestão de Prestação de Contas (SiGPC) por parte desta Autarquia conforme corrobora o Despacho Daesp 1768178.
3. Posto isso, apresentamos nossas escusas em face do equívoco citado no item anterior que prejudicou momentaneamente a emissão de Acórdão/decisão desse Tribunal quanto ao caso em tela, bem como informamos que o registro da situação da prestação de contas no SiGPC foi restabelecida com base nos termos do Parecer nº 3697/2017/DAESP/COPRA/CGAPC/DIFIN 'aprovação parcial com ressalva' no campo 'SITUAÇÃO PC'.
12.	Por esse motivo, apenas a defesa preliminar apresentada pelo responsável (peça 36) será objeto de análise na sessão 'EXAME TÉCNICO' da presente instrução.
EXAME TÉCNICO
Análise Preliminar:
13.	De início, salienta-se que está clara a competência deste Tribunal para julgar este processo, pois se trata de recursos federais repassados pelo FNDE ao Município de Santa Luzia do Pará/PA. Outrossim, não restou caracterizada nenhuma nulidade processual oriunda da inobservância de formalidades que acarretassem prejuízo processual ao responsável ou ao interesse público (art. 171 do RI/TCU) . Também foram atendidos os pressupostos de constituição e desenvolvimento válido e regular desta tomada de contas especial (art. 71, inciso II, da Constituição Federal, art. 8°, caput, da Lei 8.443/1992, art. 84 do Decreto-Lei 200/1967 e art. 5°, caput, parágrafo único e incisos I a IV, da IN/TCU 71/2012, modificada pela IN/TCU 76/2016) .
14.	Ademais, verifica-se que não houve o transcurso de mais de dez anos desde os fatos geradores da dívida sem que tenha havido a notificação do responsável pela autoridade administrativa federal competente (art. 6º, inciso II, c/c art. 19, da IN/TCU 71/2012, modificada pela IN/TCU 76/2016) , uma vez que os recursos foram transferidos em 2015 (peça 3) e o responsável foi notificado sobre as irregularidades pela autoridade administrativa competente por meio do Ofício n° 22731/2017-DAESP/COPRA/CGCAP/DIFIN/FNDE 07/08/2017 (peça 15, p. 1-2) , recebido em 17/08/2017, conforme atesta o AR (peça 16, p. 1) .
15.	Verifica-se também que o valor original do débito é igual a R$ R$ 109.620,00 (peça 12, p. 7; peça 13, p. 1-2) , portanto, superior a R$ 100.000,00, na forma estabelecida conforme os arts. 6º, inciso I, e 19, da IN/TCU 71/2012, modificada pela IN/TCU 76/2016	.
16.	A propósito, registra-se que, em atendimento ao item 9.4, do Acórdão 1772/2017-TCU-Plenário (Relator Ministro-Substituto Augusto Sherman Cavalcanti) , foi efetuada pesquisa no sistema processual do TCU, e não foram encontradas tomadas de contas especiais em tramitação com débitos imputáveis ao responsável com valores inferiores ao fixado no art. 6º, inciso I, da Instrução Normativa TCU 71/2012, a fim de que seja observado o disposto no art. 6º, § 1º, da mesma norma.
17.	Por oportuno, cabe ressaltar que houve a devida formulação da imputação das irregularidades ao responsável, como também a descrição das mesmas no expediente de citação, com base na individualização das suas condutas comissivas, como já detalhado no item 5 desta instrução.
18.	Ressalta-se que foi viabilizado o exercício da ampla defesa e do contraditório em sua dimensão substancial, conforme detalhado no item 4 desta instrução, atendendo ao art. 5º, inciso LV, da Constituição Federal c/c o art. 12, incisos I e II da Lei 8.443/1992.
19.	Outrossim, à luz do parâmetro delineado pelo Acórdão 1441/2016-TCU-Plenário, Redator Ministro Walton Alencar Rodrigues, eventual sanção administrativa a ser aplicada ao responsável pelo Tribunal não estaria prejudicada pelo manto prescricional, uma vez que o exercício abrangido foi o de 2015, e o ato que ordenou a citação se deu em 24/11/2018 (peça 31) .
20.	Portanto, o lapso de tempo entre as ocorrências irregulares e o ato que interrompeu o prazo prescricional é inferior ao decênio considerado no referido decisum.
Análise das Alegações de Defesa do responsável Adamor Aires de Oliveira (peça 36) :
Argumentos
21.	O responsável alega, em síntese, o seguinte (peça 36) :
	a) Informa que recebeu a citação em estabelecimento de propriedade de sua irmã;
	b) Argumenta que o atual gestor municipal de Santa Luzia do Pará é declaradamente seu adversário e inimigo político, fato que vem dificultando a obtenção dos documentos da gestão anterior (2013-2016) , situação que requer demasiado esforço para o responsável e leva à necessidade de um tempo maior para poder responder à citação;
	c) Por sua vez, levando em conta a necessidade de prestigiar os princípios constitucionais do contraditório e da ampla defesa, requer a prorrogação do prazo para a apresentação da defesa;
	d) Por derradeiro, informa o seu novo endereço para correspondências, notificações e citações: Av. Conselheiro Furtado, 584, Apto. 802, Edifício Cônego Batista Campos, Bairro Batista Campos, Belém/PA, CEP 66.025-160.
Análise
22.	Preliminarmente, cabe salientar que foi prorrogado o prazo para a apresentação das alegações de defesa complementares do responsável conforme se observa pela peça 37, tendo o prazo para a defesa se esgotado em 9/4/2019, incluindo a prorrogação concedida, sem que o responsável manifestasse qualquer interesse em comparecer aos autos novamente para apresentar esclarecimentos complementares. Portanto, não houve qualquer cerceamento aos seus direitos constitucionais ao contraditório e à ampla defesa.
23.	Em segundo lugar, cabe salientar que a jurisprudência do TCU é firme no sentido de que apresentar os elementos que entender necessários para a sua defesa constitui obrigação da parte (e.g., Acórdão 859/2013-TCU-Plenário; 8.089/2014 e 6.214/2016-1ª Câmara; e 5.920 e 6.214/2016-2ª Câmara) . Por conseguinte, o fato de o sucessor do responsável ser declaradamente seu adversário e inimigo político não constitui fator impeditivo para a obtenção da documentação comprobatória relacionada aos recursos do PNAE/2015, pois o mesmo poderia, por exemplo, ter ajuizado uma ação de exibição de documentos em face do atual prefeito municipal, em razão da citação que recebeu.
24.	Com efeito, nos termos do art. 70, parágrafo único, da Constituição Federal, assim como dos artigos 93 do Decreto-lei 200/1967 e 66 do Decreto 93.872/1986, compete exclusivamente ao gestor dos recursos públicos fazer prova adequada da regularidade da sua gestão. Nesse diapasão, é pacífica a jurisprudência deste Tribunal no sentido de que compete ao gestor o ônus de comprovar a boa e regular aplicação dos recursos que lhe foram confiados.
25.	Por oportuno, deve-se esclarecer que, conforme jurisprudência pacífica desta Corte, para que se imponha a obrigação de repor um dano ao erário, não é necessário caracterizar enriquecimento ilícito, locupletamento, dolo ou má-fé por parte dos responsáveis, bastando que se caracterize uma conduta culposa stricto sensu, por imperícia, imprudência ou negligência, da qual resulte um dano ao erário, passível de ressarcimento à luz da Lei 8.443/1992 e da Constituição Federal (Acórdão 1559/2014-TCU-Plenário e 5.297/2013-1ª Câmara) . Basta identificar o responsável pelos atos ilícitos e pelo dano ocasionado, quantificar o mencionado dano e estabelecer o nexo de causalidade entre o citado dano e os atos omissivos ou comissivos praticados pelo responsável. Tudo isso está claramente demonstrado nos autos, não havendo óbice ao julgamento de mérito das presentes contas especiais.
26.	Por fim, cabe ressaltar que a regra prevista no art. 28 da Lindb (Decreto-lei 4.657/1942) , que estabelece que o agente público só responderá pessoalmente por suas decisões ou opiniões técnicas em caso de dolo ou erro grosseiro, não se aplica à responsabilidade financeira por dano ao erário, permanecendo o dever de indenizar os prejuízos aos cofres públicos sujeito à comprovação de dolo ou culpa, sem qualquer gradação, tendo em vista o tratamento constitucional dado à matéria pelo art. 37, § 6º, da Constituição Federal (Acórdão 5547/2019-TCU-Primeira Câmara, Relator Benjamin Zymler) .
27.	De todo modo, é evidente que permitir a ocorrência de sobrepreço em aquisições públicas tipifica, no mínimo, a hipótese de 'erro grosseiro' de que trata o art. 28 da Lindb, para efeito de responsabilização do gestor público, à evidência de que a contratação de bens ou serviços por valores acima do preço de mercado revela um dever de cuidado aquém do esperado do administrador médio, o que configura culpa grave, passível de multa. Neste sentido, os precedentes a seguir demonstram este entendimento do Tribunal:
Para fins de responsabilização perante o TCU, considera-se erro grosseiro (art. 28 do Decreto-lei 4.657/1942 - Lindb) aquele que pode ser percebido por pessoa com diligência abaixo do normal ou que pode ser evitado por pessoa com nível de atenção aquém do ordinário, decorrente de grave inobservância de dever de cuidado (Acórdão 4447/2020-TCU-Segunda Câmara, Relator: AROLDO CEDRAZ) .
Para fins de responsabilização perante o TCU, considera-se erro grosseiro aquele que pode ser percebido por pessoa com diligência abaixo do normal ou que pode ser evitado por pessoa com nível de atenção aquém do ordinário, decorrente de grave inobservância de dever de cuidado (Acórdão 3327/2019-TCU-Primeira Câmara, Relator: VITAL DO RÊGO) .
Para fins de responsabilização perante o TCU, pode ser tipificado como erro grosseiro o descumprimento de regra expressa em instrumento de convênio. Tal conduta revela nível de atenção aquém ao de uma pessoa com diligência abaixo do patamar médio, o que configura culpa grave, passível de multa (Acórdão 2681/2019-TCU-Primeira Câmara, Relator: BENJAMIN ZYMLER) .
CONCLUSÃO
28.	Como se verificou na seção 'EXAME TÉCNICO' anterior, restou evidenciada a competência do TCU para julgar o presente processo, pois se trata de recursos federais que foram repassados pelo FNDE ao Município de Santa Luzia do Pará/PA. Também foi caracterizada adequadamente a responsabilidade do Sr. Adamor Aires de Oliveira, conforme detalhado no item 5 desta instrução.
29.	Além disso, restaram demonstrados: (i) a viabilidade do exercício da ampla defesa e do contraditório em sua dimensão substancial e a regularidade na abertura do contraditório e o exercício da ampla defesa (art. 5º, inciso LV, da Constituição Federal c/c o art. 12, incisos I e II da Lei 8.443/1992) ; (ii) a suficiência dos elementos probatórios indispensáveis à formação do juízo quanto à ocorrência do dano ao erário ocasionado por atos ilícitos e a vinculação destes com as condutas do responsável arrolado no polo passivo deste processo (art. 5º, caput, parágrafo único e incisos I, II e IV, da IN TCU 71/2012) ; e (iii) a ausência de nulidades processuais oriundas da inobservância de formalidades que acarretem prejuízo processual ao responsável ou ao interesse público (art. 171 do RI/TCU) . Portanto, estão presentes todos os pressupostos necessários para a formação do juízo de mérito das presentes contas.
30.	Por sua vez, restou claramente comprovado o dano ao erário ocasionado em virtude das irregularidades enumeradas no item 5 desta instrução, em relação ao PNAE/2015. Por conseguinte, por meio da análise levada a cabo na seção 'EXAME TÉCNICO' anterior, conclui-se pela rejeição das alegações de defesa apresentadas pelo responsável Adamor Aires de Oliveira (peça 36) . De fato, o responsável não se desincumbiu do seu ônus de demonstrar a boa e regular aplicação dos recursos do PNAE/2015.
31.	Por outro lado, no que tange ao exame da boa-fé do responsável Adamor Aires de Oliveira, será adotado aqui o sentido objetivo da cláusula de boa-fé, isto é, examinando, 'diante de um caso concreto e nas condições em que o agente atuou, qual o cuidado exigível de uma pessoa prudente e de discernimento. Assim o fazendo, encontraremos o cuidado objetivo necessário, fundado na previsibilidade objetiva. Devemos, a seguir, comparar esse cuidado genérico com a conduta do agente, intentando saber se a conduta imposta pelo dever genérico de cuidado harmoniza-se com o comportamento desse agente. A resposta negativa leva à reprovabilidade da sua conduta, à culpa e, enfim, à não caracterização da boa-fé objetiva.' (conforme entendimento plasmado no Acórdão 2436/2016-TCU-Plenário; Relator: Ministro Augusto Nardes) .
32.	No presente caso concreto, à vista dos elementos constantes dos autos, percebe-se que os atos praticados pelo responsável não se ajustam ao mencionado modelo objetivo de conduta, pois as suas condutas comissivas foram, no mínimo, culposas (por negligência e imprudência) , tendo restado comprovado que o dano ao erário resultou diretamente daquelas condutas.
33.	Nesse contexto, não é possível afirmar que houve boa-fé por parte do responsável, pois é razoável concluir que lhe era possível ter consciência das ilicitudes de suas condutas comissivas e que eram exigíveis condutas diversas daquelas que adotou, consideradas as circunstâncias que o cercavam. Portanto, tampouco foram identificados excludentes de culpabilidade.
34.	Então, tendo em vista as irregularidades comprovadas nos autos, e como não foi possível reconhecer a boa-fé do responsável, este Tribunal pode proferir, desde logo, o julgamento definitivo de mérito pela irregularidade das presentes contas, com fundamento no art. 202, § 6º, do RI/TCU.
35.	Nesse diapasão, como restou caracterizada a impugnação parcial das despesas executadas à conta do PNAE/2015, em virtude do sobrepreço na contratação de pessoa jurídica para fornecimento de gêneros alimentícios oriundos da agricultura familiar, também se verificou a não comprovação da boa e regular aplicação dos recursos objeto deste processo, sendo pacífica a jurisprudência deste Tribunal no sentido de que compete ao gestor o ônus de provar a aplicação regular dos recursos que lhe foram confiados, conforme Acórdão 974/2018-TCU-Plenário (Relator Bruno Dantas) , 511/2018-Plenário (Relator Aroldo Cedraz) , 3875/2018-Primeira Câmara (Relator Vital Do Rêgo) , 1983/2018-Primeira Câmara (Relator Bruno Dantas) , 1294/2018-Primeira Câmara (Relator Bruno Dantas) , 3200/2018-Segunda Câmara (Relator Aroldo Cedraz) , 2512/2018-Segunda Câmara (Relator Aroldo Cedraz) , 2384/2018-Segunda Câmara (Relator José Múcio Monteiro) , 2014/2018-Segunda Câmara (Relator Aroldo Cedraz) , 901/2018-Segunda Câmara (Relator José Múcio Monteiro) , entre outros.
36.	Como já analisado, não restou caracterizada a ocorrência da prescrição da pretensão punitiva desta Corte, especificamente no que tange à aplicação de sanção na forma de multa, uma vez que os fatos geradores dos débitos aconteceram em 2015, menos de dez anos antes do ato que ordenou a citação do responsável o qual se deu em 24/11/2018 (peça 31) .
37.	Destarte, ante todo o exposto, entende-se que esta Corte deve:
	a) rejeitar as alegações de defesa do responsável Adamor Aires de Oliveira;
	b) em face da impossibilidade de reconhecer a boa-fé do responsável (com espeque art. 202, § 6º, do RI/TCU) , julgar irregulares, desde logo, as contas do Sr. Adamor Aires de Oliveira, com fulcro nos arts. 1º, inciso I, 16, inciso III, alíneas 'b' e 'c', 19, caput, e 23, inciso III, da Lei 8.443/1992 c/c com os arts. 1º, inciso I, 209, incisos II e III, 210 e 214, inciso III, do RI/TCU;
	c) condenar o responsável Adamor Aires de Oliveira a ressarcir os débitos especificados no item 5 desta instrução aos cofres do FNDE;
	d) aplicar ao responsável Adamor Aires de Oliveira a multa prevista no artigo 57 da Lei 8.443/1992, na dosimetria a ser definida pelo Exmo. Relator deste feito;
	e) autorizar, desde logo, a cobrança judicial das dívidas, com fundamento no art. 28, inciso II, da Lei 8.443/1992, caso não atendida a notificação;
	f) autorizar, antecipadamente, caso requerido pelo responsável, o pagamento da dívida decorrente em até 36 (trinta e seis) parcelas mensais e consecutivas, nos termos do art. 26 da Lei 8.443/1992, c/c o art. 217 do Regimento Interno do TCU, fixando-se o vencimento da primeira parcela em 15 (quinze) dias, a contar do recebimento da notificação, e o das demais a cada 30 (trinta) dias, devendo incidir sobre cada uma os encargos devidos, na forma prevista na legislação em vigor, alertando o responsável que a falta de comprovação do recolhimento de qualquer parcela importará o vencimento antecipado do saldo devedor, nos termos do art. 217, § 2º, do Regimento Interno do TCU (providência que tem sido adotada seguidamente pela Corte, em homenagem à racionalidade processual, conforme se observa, a título de exemplo, nos Acórdãos 2.266/2018, 600/2017, 2.059/2016 e 1.000/2015 do Plenário) ;
	g) dar ciência do acórdão que vier a ser proferido: ao Sr. Adamor Aires de Oliveira; ao FNDE; e ao Procurador-Chefe da Procuradoria da República no Pará, nos termos do § 3º do art. 16 da Lei 8.443/1992 c/c o § 7º do art. 209 do Regimento Interno do TCU, para adoção das medidas cabíveis.
PROPOSTA DE ENCAMINHAMENTO
38.	Em face de todo o exposto, submetem-se os autos à consideração superior, propondo:
	a) rejeitar as alegações de defesa do responsável Adamor Aires de Oliveira (CPF XXX.940.152-XX) , ex-prefeito Municipal de Santa Luzia do Pará/PA (gestão 2013/2016) ;
	b) em face da impossibilidade de reconhecer a boa-fé objetiva do responsável Adamor Aires de Oliveira, com espeque art. 202, § 6º, do RI/TCU, julgar irregulares, desde logo, as suas contas, com fulcro nos arts. 1º, inciso I, 16, inciso III, alíneas 'b' e 'c', 19, caput, e 23, inciso III, da Lei 8.443/1992 c/c com os arts. 1º, inciso I, 209, incisos II e III, 210 e 214, inciso III, do RI/TCU, em função das irregularidades, condutas e dispositivos violados especificados a seguir:
	Irregularidade: Não comprovação da boa e regular aplicação dos recursos federais repassados ao município de Santa Luzia do Pará/PA, no âmbito do PNAE/2015, em razão de sobrepreço na contratação de pessoa jurídica para fornecimento de gêneros alimentícios oriundos da agricultura familiar;
	Conduta: Não demonstrar a boa e regular aplicação dos recursos federais recebidos à conta do PNAE/2015, em razão de conduta comissiva quanto ao sobrepreço na contratação de pessoa jurídica para fornecimento de gêneros alimentícios oriundos da agricultura familiar;
	Dispositivos violados: art. 37, caput, c/c o art. 70, parágrafo único, da Constituição da República Federativa do Brasil, art. 93 do Decreto-lei 200/1967; art. 66, caput, do Decreto 93.872/1986; art. 24, § 1°, da Resolução CD/FNDE nº 26, de 17 de junho de 2013 (peça 27, p. 12) ;
	Evidências: Relatório de Fiscalização da CGU nº 201602542 (peça 12, p. 7) , Parecer n° 3697/2017-DAESP/COPRA/CGCAP/ DIFIN (peça 13, p. 1-2) e Relatório de TCE 579/2017 - DIREC/COTCE/CGCAP/DIFIN-FNDE/MEC (peça 20) ;
	c) condenar o responsável Adamor Aires de Oliveira ao pagamento das quantias a seguir especificadas, com a fixação do prazo de quinze dias, a contar do recebimento da notificação, para comprovar, perante o Tribunal (art. 214, inciso III, alínea 'a', do Regimento Interno) , o recolhimento das dívidas aos cofres do FNDE, atualizadas monetariamente e acrescidas dos juros de mora, calculados a partir das datas indicadas, até a data do efetivo recolhimento, na forma prevista na legislação em vigor:
	Data de Ocorrência
	Valor Original (R$) 

	05/10/2015
	44.600,00

	06/11/2015
	65.020,00

	d) aplicar ao responsável Adamor Aires de Oliveira a multa prevista no artigo 57 da Lei 8.443/1992, na dosimetria a ser definida pelo Exmo. Relator deste feito, fixando-lhe o prazo de 15 (quinze) dias, a contar da notificação, para que comprove, perante o Tribunal (artigo 214, inciso III, alínea 'a', do Regimento Interno) , o recolhimento da dívida ao Tesouro Nacional, atualizada monetariamente desde a data em que for proferido o Acórdão condenatório até a do efetivo recolhimento, se for paga após o vencimento, na forma da legislação em vigor;
	e) autorizar, desde logo, a cobrança judicial das dívidas, com fundamento no art. 28, inciso II, da Lei 8.443/1992, caso não atendida a notificação;
	f) Autorizar, antecipadamente, caso requerido pelo responsável, o pagamento da dívida decorrente em até 36 (trinta e seis) parcelas mensais e consecutivas, nos termos do art. 26 da Lei 8.443/1992, c/c o art. 217 do Regimento Interno do TCU, fixando-se o vencimento da primeira parcela em 15 (quinze) dias, a contar do recebimento da notificação, e o das demais a cada 30 (trinta) dias, devendo incidir sobre cada uma os encargos devidos, na forma prevista na legislação em vigor, alertando o responsável que a falta de comprovação do recolhimento de qualquer parcela importará o vencimento antecipado do saldo devedor, nos termos do art. 217, § 2º, do Regimento Interno do TCU;
	g) encaminhar cópia do Acordão que vier a ser prolatado por este Tribunal, acompanhado do Relatório e do Voto que o fundamentarem:
	g.1) ao Sr. Adamor Aires de Oliveira;
	g.2) ao FNDE; e
	g.3) ao Procurador-Chefe da Procuradoria da República no Pará, nos termos do § 3º do art. 16 da Lei 8.443/1992 c/c o § 7º do art. 209 do Regimento Interno do TCU, para adoção das medidas cabíveis, informando que a presente deliberação, acompanhada do Relatório e do Voto que a fundamenta, está disponível para a consulta no endereço www.tcu.gov.br/acordaos, além de esclarecer que, caso requerido, o TCU poderá fornecer sem custos as correspondentes cópias, de forma impressa."
2.	O MP/TCU, representado pelo Subprocurador-Geral Paulo Soares Bugarin, manifesta-se, em parecer à peça 53, de acordo com a proposta da unidade técnica.
	É o relatório.

não consta.

Subprocurador-Geral Paulo Soares Bugarin.

Tomada de contas especial. Recursos do PNAE. Sobrepreço na contratação de fornecedor de gêneros alimentícios. Citação. Revelia. Contas irregulares. Débito. Multa.

TOMADA DE CONTAS ESPECIAL (TCE)

Trata-se de tomada de contas especial instaurada pelo Fundo Nacional de Desenvolvimento da Educação (FNDE) , em desfavor de Adamor Aires de Oliveira, ex-prefeito Municipal de Santa Luzia do Pará/PA, em razão da constatação de sobrepreço na contratação de pessoa jurídica para fornecimento de gêneros alimentícios oriundos da agricultura familiar no âmbito do Programa Nacional de Alimentação Escolar - PNAE (exercício 2015) .
2.	No referido exercício foi repassado ao município, por conta do PNAE, o montante de R$ 608.996,00. 
3.	A fiscalização realizada no município em agosto de 2016 pela Controladoria-Geral da União constatou a ocorrência de sobrepreço no valor de R$ 109.620,00, na contratação de pessoa jurídica para fornecimento de gêneros alimentícios oriundos da agricultura familiar, conforme informação contida Parecer 3697/2017-DAESP/COPRA/CGCAP/ DIFIN do FNDE (peça 13, p. 1-2) .
4.	Ante o insucesso da notificação para adoção das providências em relação à irregularidade ou a devolução dos recursos, o FNDE instaurou a presente tomada de contas especial.
5.	No âmbito deste Tribunal o responsável foi citado (peça 33) , imputando-lhe o débito no valor apurado na fase interna.
6.	Por meio do ofício à peça 36 o responsável requereu prorrogação de prazo para apresentação de alegações de defesa, o que lhe foi deferido (peça 35) . Contudo, transcorrido o prazo solicitado, não apresentou alegações de defesa, tampouco recolheu o valor do débito.
7.	Em que pese a SecexTCE ter considerado o ofício de solicitação de prorrogação de prazo como alegações preliminares de defesa, resta claro que o objetivo daquele expediente era tão somente requerer o prazo adicional, não havendo nele elementos que possam ser considerados alegações de defesa propriamente ditas. Dessa forma, o responsável deve ser considerado revel, nos termos do art. 12, § 3º, da Lei 8.443/1992, dando-se prosseguimento ao processo.
8.	Em sua instrução de mérito transcrita no relatório precedente, a SecexTCE propõe julgar irregulares as presentes contas, imputando-se débito no valor apurado ao responsável citado, além de aplicar-lhe a multa prevista no art. 57 da Lei 8.443/1992. O Ministério Público junto ao TCU avalizou a proposta da unidade técnica.
9.	Acolho o encaminhamento proposto pela SecexTCE, cuja análise adoto como parte das minhas razões de decidir.
10.	Não tendo o responsável apresentado defesa em relação ao superfaturamento no fornecimento de gêneros alimentícios custeados com recursos do PNAE/2015, apurado por ocasião de fiscalização realizada no município pela CGU, inexistem nos autos elementos capazes de comprovar a regularidade das despesas impugnadas. Ressalto que mesmo as suas alegações apresentadas por ocasião do pedido de prorrogação de prazo para apresentação de alegações de defesa foram analisadas pela SecexTCE, não tendo elas, entretanto, o condão de justificar a irregularidade. Dessa forma, suas contas devem ser julgadas irregulares, aplicando-lhe, ao mesmo tempo, a multa prevista no art. 57 da Lei 8.443/1992.
11.	Deixo de acolher, contudo, a proposta de se autorizar, desde já, o parcelamento da dívida por entender que essa medida somente deve ser adotada mediante solicitação das partes.
 
12.	Nos termos do art. 16, § 3º, da LO/TCU c/c o art. 209, § 7º, do RI/TCU, deve ser enviada cópia da deliberação proferida nestes autos à Procuradoria da República no Estado do Pará para o ajuizamento das ações que considere cabíveis.
	Ante o exposto, manifesto-me por que o Tribunal aprove o acórdão que ora submeto à apreciação deste Colegiado.
TCU, Sala das Sessões Ministro Luciano Brandão Alves de Souza, em 10 de novembro de 2020.
AUGUSTO SHERMAN CAVALCANTI 
Relator